臺灣高等法院民事判決　　　　　　　　　 99年度上字第863號
　　上　訴　人　周志國
　　　　　　　　周志中
　　　　　　　　周淑萍
　　共　　　同
　　訴訟代理人　蕭明哲律師
　　複　代理人　賴傳智律師
　　上　訴　人　周志民
　　　　　　　　周志華
　　被　上訴人　周瑞祥
　　　　　　　　周瑞祺
　　共　　　同
　　訴訟代理人　楊志航律師
　　複　代理人　溫曉君
上列當事人間所有權移轉登記等事件，上訴人對於中華民國99年
6月14日臺灣臺北地方法院98年度重訴字第538號第一審判決提起
上訴，經本院於100年5月31日言詞辯論終結，茲判決如下：
    主  文
上訴駁回。
第二審訴訟費用由上訴人負擔。
    事實及理由
一、按訴訟標的對於共同訴訟之各人必須合一確定者，共同訴訟
    人中一人之行為有利益於共同訴訟人者，其效力及於全體，
    民事訴訟法第56條第1項第1款前段定有明文。本件被上訴人
    於原審以上訴人為訴外人周陳梅養之繼承人，依贈與及繼承
    法律關係，請求上訴人移轉本判決附表三、四等土地所有權
    ，其訴訟標的對於上訴人必須合一確定，是上訴人周志國、
    周志中、周淑萍對原判決受敗訴部分提起上訴，揆諸前開規
    定，其效力自應及於周志民、周志華，爰併列其二人為上訴
    人。又上訴人周志民、周志華未於言詞辯論期日到場，核無
    民事訴訟法第386條所列各款情形，爰依被上訴人之聲請，
    由其一造辯論而為判決。
二、被上訴人主張：訴外人周陳梅養為上訴人之母、被上訴人之
    祖母，晚年寄寓被上訴人周瑞祥家中，基於感謝照顧之意，
    於民國93年5、6月間將名下所有如本判決附表一、二及三所
    示土地及重測前新北市○○區○○段140、161-1、294、294
    -2、294-3、294-4、294-5、296、296-1、2 96-2號土地（
    下稱140地號等10筆土地）贈與周瑞祥；如附表四所示土地
    及重測前同段140-1號土地（下稱140-1地號土地）分贈周瑞
    祺、周瑞祥所有權應有部分各二分之一。為方便辦理土地登
    記相關程序，於93年7月24日在代書邱万容見證下簽立授權
    書一紙（下稱系爭授權書），授權上訴人周志華代辦土地登
    記。詎於完成140地號等10筆土地移轉登記後，周陳梅養於
    97年6月4日死亡，附表三、四之土地則因繼承而登記為上訴
    人公同共有，渠等拒絕辦理贈與之移轉登記，爰依贈與及繼
    承法律關係，聲明請求：(一)上訴人應將如附表三所示土地所
    有權移轉登記與周瑞祥；(二)上訴人將如附表四所示土地所有
    權應有部分各1/2移轉登記與周瑞祺、周瑞祥，經原審判准
    其請求，上訴人不服，提起上訴，被上訴人答辯聲明：駁回
    上訴。（被上訴人於原審另請求確認周志中、周志國與周陳
    梅養間就附表一、二所示土地之贈與不存在及塗銷移轉登記
    ，上訴人於辦理繼承登記後，應移轉所有權與被上訴人部分
    ，經原審判決駁回，被上訴人未聲明不服。另原判決附表乙
    、丙所示土地之重測後地段應為「環山段」，該附表誤載為
    「西羅岸段」。）
三、上訴人周志國、周志中、周淑萍則辯稱：本件土地為祖父周
    茂春暫時借名登記於周陳梅養名下；環山段7號土地部分由
    訴外人吳財寶之子嗣佔用，周陳梅養生前同意出租吳家子孫
    ，且該土地為祖先開墾之地，應由父、叔輩先行分配；同段
    69地號土地為順向坡，如任由開發恐發生安全上疑慮，應保
    留現況做水土保持；西羅岸段959地號土地為周氏家族全體
    共同成長及居住之發源處，周陳梅養生前同意與其二叔周勝
    三、三叔周忠吉改建地上物經營旅店或共同出售以均分所得
    ，自無可能將之全數贈與被上訴人。周陳梅養晚年均寄寓周
    志中戶籍內，由五名子女聘請外籍看護協助照顧及負擔看護
    費用，從未由被上訴人照顧，不可能基於感謝即將名下土地
    全數贈與被上訴人，而未留財產與其他兒女及孫輩。再者，
    系爭授權書為其等前所未見，顯非真正，縱認為周陳梅養所
    簽，以周陳梅養為27年生之原住民，未受漢字教育，國語僅
    能略為聽懂與簡單對話，92年車禍後體衰，並因使用藥物以
    致精神昏沉無法識事，能否清楚辨識上載數十筆土地之地號
    及坐落位置，仍有疑義，況其生前亦未完全依照系爭授權書
    之內容處分土地，堪信被上訴人乃利用周陳梅養臥病之際，
    將不符周陳梅養真意之內容寫入授權書內，令周陳梅養簽名
    捺印於上，所為贈與意思表示係遭被上訴人詐欺且乘其輕率
    、急迫或無經驗而使為之，除依民法第92條及第74條規定得
    撤銷贈與之意思表示外，其等依同法第408條第1項規定，亦
    得撤銷贈與。再者，系爭授權書僅為周陳梅養授權周志華辦
    理土地買賣、贈與被上訴人事宜，被上訴人與周陳梅養間尚
    未達成贈與合意，尤其周瑞祺當時未在場，更無可能與周陳
    梅養成立贈與契約。又委任關係因周陳梅養之死亡而消滅，
    周志華已無權續為土地移轉登記。退步言，周陳梅養死亡後
    ，五名子女合意就土地登記為共有，周瑞祥知悉後更介紹邱
    万容協助辦理登記，被上訴人未有反對之舉，亦未提出授權
    書請求為贈與之移轉登記，反以周陳梅養往生時所收之奠儀
    作為辦理繼承及遺產稅費，足見周瑞祥於周陳梅養死後已放
    棄受贈權利等語答辯，上訴聲明：(一)原判決關於命上訴人應
    將如附表三所示土地所有權移轉登記與被上訴人周瑞祥，及
    命上訴人應將如附表四所示土地所有權應有部分各二分之一
    移轉登記與被上訴人周瑞祥、周瑞祺部分廢棄；(二)上開廢棄
    部分，被上訴人在第一審之訴駁回。上訴人周志民、周志華
    則未到庭作何聲明或陳述，亦無提出書狀。
四、不爭執事項：
    上訴人為周陳梅養之子女，被上訴人為周陳梅養之孫子。周
    陳梅養於97年6月4日死亡，上訴人將登記周陳梅養所有如附
    表三、四所示土地，向新北市新店區地政事務所辦理繼承登
    記，登記為上訴人公同共有，98年4月6日辦妥登記。
五、被上訴人主張周陳梅養業於93年5、6月間贈與如附表三、四
    所示土地，上訴人則以前揭情詞置辯，是本件爭點為：(一)系
    爭授權書是否為周陳梅養所簽？(二)周陳梅養與被上訴人間是
    否存有贈與契約？
  (一)系爭授權書是否為周陳梅養所簽？
  1.被上訴人提出系爭授權書（原審店調字第81號卷第9頁），
    係由周陳梅養於93年7月24日署名，授權周志華：於93年7月
    24日起至100年7月31日止，就如附表一、三及上開140號等
    十筆土地買賣、贈與予被上訴人周瑞祥；就如附表二、四所
    示土地辦理預告登記贈與被上訴人周瑞祥及周瑞祺，此經證
    人即代書邱万容到場證稱：系爭授權書是其擬的，93年5、6
    月間，周陳梅養由周瑞祥開車載至其事務所詢問欲將部分土
    地移轉給兒子，其請周陳梅養提出要過戶之土地地號及對象
    ，並需提出權狀及歸戶清冊，嗣周陳梅養將欲移轉登記之土
    地謄本請周瑞祥拿來，周陳梅養住院前有再至其事務所；其
    於93年7月24日約11時許攜上開授權書由周瑞祥載其至位在
    吳興街之醫院，由周陳梅養親自簽名，在場者包括伊、外傭
    、周瑞祥及另一位不知名人士，其剛開始先閒聊約五、六分
    鐘，接著即開始辦理授權書簽立手續，其攜帶謄本請周陳梅
    養確認要辦理過戶之土地及對象，周陳梅養表示生病期間均
    由周瑞祥載送，很孝順，願將土地贈與周瑞祥，周瑞祥表示
    與弟弟周瑞祺感情很好，希望能將一半土地給周瑞祺，周陳
    梅養對此並未表示反對，其再詢問周陳梅養是否確定將授權
    書上記載之土地所有權移轉給周瑞祥，及周瑞祥將一半土地
    給弟弟，周陳梅養回答「是」或以「點頭」方式表示，周陳
    梅養親自在上開授權書上簽名，自93年起至周陳梅養過世，
    已將部分土地移轉登記與周瑞祥等語（見原審卷二第32-34
    頁）。上訴人雖質疑周瑞祥曾諮詢及委託邱万容辦理節稅事
    宜，彼此有利益糾葛云云，然邱万容既任代書，受託辦理土
    地節稅事項，乃人情之常，況上訴人繼承周陳梅養遺產事項
    亦係委由邱万容辦理，衡情其應無甘冒偽證罪嫌，故為虛偽
    證詞之必要。
  2.上訴人復以邱万容於協助辦理繼承登記時未提及系爭授權書
    ，被上訴人亦未曾提出系爭授權書，質疑系爭授權書之真正
    ，然邱万容於原審已證稱周陳梅養死亡後，無人提及授權書
    一事，當時系爭授權書亦不在其手中，周陳梅養過世後2、3
    個月，周瑞祥曾詢問辦理繼承需要什麼資料，約12月底周志
    國說繼承一事仍委由其代為辦理，其告知將授權書交由周瑞
    祥或委託一個人即可，其一開始獲得的資訊是繼承人等要協
    議分割等語（見原審卷二第34頁），參以周陳梅養去世距簽
    立系爭協議書時隔4年，當事人間之意思有無變化，非邱万
    容所得知悉，繼承人周陳梅養之繼承人及被上訴人既未主動
    提及，僅詢問辦理繼承登記所需資料，邱万容亦未提起，並
    未悖於情理，而被上訴人縱未於周陳梅養生前將受贈土地全
    數完成過戶或於上訴人辦理繼承前出示系爭授權書，亦無法
    以此推論此文書即非真正。
  3.上訴人又稱系爭授權書上周陳梅養簽名非其本人字跡云云，
    查周陳梅養於郵局開戶資料上周陳梅養名字非其親自書寫，
    為兩造所不爭執（見本院卷第123-124、135頁），而農會開
    戶資料上周陳梅養之簽名部分，依證人即農會行員呂淑芬到
    庭證稱：依照平常業務，我們會要求開戶本人在印鑑卡戶名
    及負責人欄上簽名，存戶資料就不需要本人填寫，本件時隔
    甚久，沒有印象（見本院卷第125-126、135頁背面），而依
    其開戶時間84年，距系爭授權書簽立時間93年，已隔9年，
    參以周陳梅養於93年間因罹患尿毒症、高血壓及心臟方面等
    多種疾病，多次進出醫院急診及住院治療，有病歷資料在卷
    可憑（見原審卷二第37-142頁），身體機能顯然大不如前，
    手寫字跡亟可能生變。上訴人固又提出周陳梅養生前於補校
    課本所寫字跡為證（見本院卷外放），該字跡雖較系爭授權
    書上名字工整，然依上述生病住院因素，仍難以此為認定依
    據，而93年3月間病歷所附手術同意書上「周陳梅養」簽名
    （見原審卷二第40頁），與系爭授權書簽立時間最為相近，
    其字跡結構則與系爭授權書上之簽名相近，且據證人邱万容
    證稱：當天不只寫系爭授權書，還有寫一張是要給周陳梅養
    的弟弟，周瑞祥要叫叔公（見原審卷二第33頁），並經被上
    訴人提出另份授權周瑞祥辦理贈與周治中、周忠吉土地事宜
    之授權書（見本院卷第88頁），上訴人周志國陳稱該授權書
    上周陳梅養名字很像其母親寫的，而該筆跡又與同日所為系
    爭授權書上字跡神似。再者，依上訴人所提周志國與周陳梅
    養於94年11月間之談話譯文，周陳梅養已表示：「我那個時
    候我在醫院的時候呀!我在醫院的時候，我不舒服，ㄏ-ㄡ-
    ㄏ-ㄡ我的喉嚨（泰雅語）的啦，那時候，我感冒很厲害呦
    ！律師（指厚生邱代書）他們就來，他們說：簽!簽!我說什
    麼東西，……」、「國：他叫您簽名喔！」、「母：對呀」
    （見原審卷二第22頁至第23頁），可見周陳梅養生前曾自承
    其在住院期間曾在代書面前簽署文件，堪認系爭授權書應屬
    真正。
  (二)周陳梅養與被上訴人間是否存在贈與契約？
  1.上訴人再抗辯周陳梅養在住院期間出具系爭授權書，當時使
    用止痛藥物包括嗎啡等，已使周陳梅養之精神狀況昏沈，不
    能認為周陳梅養有贈與之真意云云。然查，周陳梅養於93年
    7月18日因在家腹瀉三天且四肢無力，自覺快昏倒，遂至醫
    院急診治療，因周陳梅養併有多重器官疾病，經住院即自93
    年7月18日起至同年7月24日診斷為尿路感染，藥物導致腹瀉
    、脊髓神經病變及心臟衰竭，然其治療之藥物及檢查均無導
    致病人精神不佳、昏沈或注意力不集中之副作用，病人可清
    楚對話及陳述病痛或不舒服，有臺北醫學大學附設醫院99年
    4月3日校附醫歷字第0990001581號函為證（見原審卷二第16
    1頁），再依該院99年1月29日校附醫歷字第0990000564號函
    後附之病歷及護理紀錄，已記載周陳梅養於93年7月24日精
    神好、呼吸平順、意識清楚等情（見原審卷二第81頁背面）
    ，上訴人之主張不足採。上訴人再云周陳梅養不能使用漢文
    ，僅能略以國語交談云云，然證人邱万榮已證稱：周陳梅養
    能聽懂國語（見原審卷二第33頁），況依上述醫院護理紀錄
    ，多次記載周陳梅養主訴其病症為何或其睡眠情況（見原審
    卷二第80頁至第81頁、第82、83頁背面、第84頁），周陳梅
    養既能與醫護人員溝通其病況，應亦能與代書溝通確實表達
    其意思，自無上訴人所稱周陳梅養不能使用漢文溝通情形。
  2.按民法第406條規定「稱贈與者，謂當事人約定，一方以自
    己之財產無償給與他方，他方允受之契約」，未限於一定方
    式為之。又契約固須當事人互相表示意思一致始能成立，但
    所謂互相表示意思一致，並不限於當事人間直接為之，其由
    第三人為媒介而將各方互為之意思表示從中傳達因而獲致意
    思表示之一致者，仍不得謂契約並未成立（最高法院68年台
    上字第1504號判例參照）。上訴人辯稱系爭授權書僅為委任
    契約或代理權之授與，並非贈與土地之意思，且簽訂時，周
    瑞祺未在場，贈與契約尚未成立或達成合致云云，然贈與契
    約不以書面方式為必要，據證人邱万容證稱：周陳梅養告知
    欲將名下土地贈與周瑞祥，本來只是要給周瑞祥，後來因為
    周瑞祥說他跟弟弟周瑞祺的感情很好，所以過一半給周瑞祺
    也可以，周陳梅養則未表示反對（見原審卷二第33頁），參
    以系爭授權書載明授權事項為周陳梅養就其將名下土地買賣
    、贈與周瑞祥、周瑞祺一事，而據邱万容所稱：授權書上寫
    買賣或是贈與，到時候是由周瑞祥或周陳梅養選擇，因為周
    陳梅養說稅金要由孫子負擔，所以選擇買賣或是贈與乃涉及
    稅金問題（見原審卷2第34頁），堪信周陳梅養確有贈與之
    意思，而被上訴人既已主張贈與關係，顯然其等亦接受贈與
    ，雙方達成合意。至上訴人所辯周志華與周陳梅養間之委任
    授權關係是否因周陳梅養過世而消滅一節，尚與本件贈與契
    約之存續無涉。
  3.上訴人另稱周陳梅養晚年，從未由被上訴人照顧，無可能基
    於感謝將名下土地全數贈與被上訴人，卻未留財產與其他兒
    女及孫輩之舉，認周陳梅養無贈與之動機云云，然周陳梅養
    確有贈與之意，已如上述，至其內在動機為何，不影響贈與
    之成立。至上訴人稱周陳梅養名下之土地，部分為祖父周茂
    春暫時借名登記於周陳梅養名下；附表三之環山段7地號土
    地部分由訴外人吳財寶之子嗣佔用，周陳梅養生前同意出租
    吳家子孫，且該土地為祖先開墾之地，應由父、叔輩先行分
    配；附表四之西羅岸段959地號土地為周氏家族全體共同成
    長及居住之發源處，周陳梅養生前同意與其二叔周勝三、三
    叔周忠吉改建地上物經營旅店或共同出售以均分所所得云云
    ，亦屬周陳梅養與第三人間之債權債務關係，與贈與契約無
    涉，上訴人所辯均難為有利之認定。
  4.上訴人又抗辯周陳梅養贈與意思表示係遭詐欺所為，被上訴
    人復乘周陳梅養輕率、急迫或無經驗始為上開贈與行為，依
    民法第92條及第74條規定撤銷贈與意思表示云云，查依證人
    邱万容所述贈與情形，難認有詐欺或利用輕率、急迫等情形
    ，而上訴人提出周志國與周陳梅養間上開談話記實（見原審
    卷二第22頁），周陳梅養雖表示其住院期間，被叫簽名，該
    授權書不算（見原審卷二第22頁至第23頁）等語，然此為周
    陳梅養出具上開授權書後，在被上訴人不在場之情況下對周
    志國所為之表示，其所述內容是否與出具授權書當時情況相
    符，已非無疑，且若周陳梅養無意贈與，可在其生前對被上
    訴人撤銷贈與，但周陳梅養並未如此為之，又周陳梅養於對
    話中，固請周志國向邱万容表示授權書不算（見原審卷二第
    24、25頁），但未論及贈與約定，且周志國亦未將周陳梅養
    之意思告知邱万容，業經周志國陳述在卷（見原審卷二第15
    7頁），故無撤銷可言。而上訴人稱周陳梅養生前未完全依
    照系爭授權書之內容處分名下土地，如烏來段540、964-1、
    140-1等土地並未移轉予被上訴人，而係贈與周志中、周志
    國云云，乃贈與人於贈與物權利移轉前之意思變更，非法所
    不許，亦不足以推認其贈與之意思表示有何瑕疵。
  5.上訴人另主張依民法第408條第1項規定撤銷贈與云云，惟查
    周陳梅養依法得行使撤銷贈與權利，由周陳梅養之全體繼承
    人即上訴人共同繼承，如欲撤銷贈與，即應由上訴人全體向
    被上訴人表示之，然周志華、周志民於原審已具狀陳明同意
    按贈與意旨辦理（見原審卷一第31頁），足見其二人無撤銷
    贈與之意思，上訴人復不能證明其二人已對被上訴人為撤銷
    贈與之表示，則其餘上訴人對被上訴人縱表示撤銷贈與，仍
    不生效力。
  6.上訴人再稱周陳梅養死亡後，其等就土地登記為共有一節達
    成共識，周瑞祥知悉後更介紹邱万容協助辦理登記，並未提
    出系爭授權書請求為贈與之移轉登記，反以周陳梅養往生時
    所收之奠儀作為支付所有辦理繼承及遺產稅之用，足見周瑞
    祥於周陳梅養死後已放棄受贈權利，而同意土地由周陳梅養
    之五名子女共有云云，為被上訴人所否認，並稱周陳梅養死
    亡後，即要求上訴人偕同辦理登記卻遭拒絕等情，提出律師
    函在卷為證（見原法院店調字卷第13頁），且受贈人是否積
    極主張受贈權利視其自行決定，尚不足以推論被上訴人乃放
    棄受贈。
六、綜上所述，被上訴人依贈與及繼承法律關係，請求上訴人應
    將附表三所示土地所有權移轉登記與周瑞祥；附表四所示土
    地所有權應有部分各1/2移轉登記與周瑞祺、周瑞祥，為有
    理由。原判決為被上訴人勝訴判決，核無不合。上訴意旨指
    摘原判決不當，求予廢棄改判，為無理由，應予駁回。
七、本件事證已臻明確，兩造其餘主張、陳述及聲請調查證據，
    經審酌後本院認亦與判決結果不生影響，爰不一一論述，附
    此敘明。
八、據上論結，本件上訴為無理由。依民事訴訟法第449條第1項
    、第385條第1項前段、第78條，判決如主文。
中    華    民    國    100    年    6    月    15    日
                  民事第九庭
                      審判長法  官  黃熙嫣
                            法  官  曾部倫
                            法  官  陳玉完
正本係照原本作成。
如不服本判決，應於收受送達後20日內向本院提出上訴書狀，其
未表明上訴理由者，應於提出上訴後20日內向本院補提理由書狀
（均須按他造當事人之人數附繕本）上訴時應提出委任律師或具
有律師資格之人之委任狀；委任有律師資格者，另應附具律師資
格證書及釋明委任人與受任人有民事訴訟法第466條之1第1項但
書或第2項（詳附註）所定關係之釋明文書影本。如委任律師提
起上訴者，應一併繳納上訴審裁判費。
中    華    民    國   100    年    6     月    16    日
                             書記官  鎖瑞嶺
附註：
民事訴訟法第466條之1（第1項、第2項）：
對於第二審判決上訴，上訴人應委任律師為訴訟代理人。但上訴
人或其他法定代理人具有律師資格者，不在此限。
上訴人之配偶、三親等內之血親、二親等內之姻親，或上訴人為
法人、中央或地方機關時，其所屬專任人員具有律師資格並經法
院認為適當者，亦得為第三審訴訟代理人。